【裁判字號】    97,簡上,18
【裁判日期】    970618
【裁判案由】    確認經界
【裁判全文】
臺灣雲林地方法院民事判決              97年度簡上字第18號
  上  訴  人  丁○○
              丙○○
  訴訟代理人  陳浩華律師
  複  代理人  朱文賓
  被  上訴人  甲○
  訴訟代理人  乙○○
上列當事人間請求確認經界事件，上訴人對於中華民國97年03
月07日本院斗六簡易庭96年度六簡字第258號所為第一審判決，
提起上訴，本合議庭於97年05月28日言詞辯論終結，判決如下：
    主  文
上訴駁回。
第二審訴訟費用新台幣貳萬陸仟零貳元由上訴人負擔。
    事實及理由
一、被上訴人起訴主張：
  (一)坐落於雲林縣莿桐鄉○○段第583 地號土地（下稱系爭583
    地號土地）為伊所有，同地段第584地號土地（下稱系爭584
    地號土地，並與系爭583 地號土地合稱為系爭土地）為上訴
    人丁○○、丙○○所公同共有。系爭土地於民國95年進行地
    籍圖重測時，因兩造指界結果不同，經移送調處，調處委員
    居然裁處以原審判決所附鑑定圖（下稱鑑定圖）上ＡＢ點連
    線為兩造之經界線。然伊所主張鑑定圖上ＣＤ點連線，為現
    有水泥田埂東側之外緣線，係伊依農地重劃後所定界樁，同
    時也是之前已存在30幾年的舊田埂做的。修築水泥田埂時，
    上訴人也在現場，而上訴人與調處結果認定之ＡＢ點連線，
    位在伊所有系爭583 地號土地內，並無任何可供指界之明顯
    特徵，顯不足採信。爰依法提起確認經界之訴，以解決兩造
    界址爭議。
  (二)對上訴人抗辯所為之陳述：上訴人土地面積減少，是因為都
    市計畫中心樁偏移，造成南側的外環道路占用到私人土地，
    所以附近的土地面積才會減少。而伊所有土地雖然面積增加
    ，但那是因為莿桐鄉公所於88年時，曾雇工修築伊與第582
    地號土地交界的水溝，將原本傾斜的邊坡，改為垂直、直立
    式。兩地的界線變成以直坡的水溝為界，地政機關鑑界時，
    才會將原屬於第582 地號農田水利會的土地併到伊土地上。
    但是該部分土地，水利會仍保有所有權，並不會因此變成伊
    所有，所以伊所有土地實際上並未增加。
二、上訴人則以：伊所主張之ＡＢ點連線，係舊地籍圖的經界線
    。而被上訴人主張的界址是數十年前重劃留下，長久以來不
    確定因素變化，且已由原本的土石田埂改為水泥作。伊在被
    上訴人建築水泥田埂時，雖到過現場，但並沒有全程在場，
    後來因為已經建了，原告也不可能移動，伊才沒再說什麼，
    並不是默認界址是在那裡。因此被上訴人以該田埂即為界址
    所在，並無依據。況且，依伊所主張的ＡＢ點連線定界址，
    則被上訴人土地面積較原本面積多出6.83平方公尺，但若依
    被上訴人主張的ＣＤ點連線，則將多出54.74平方公尺，亦
    足以證明被上訴人所指界址失真。又，即便如被上訴人所說
    有都市中心樁北移之情形，則也應該是南北位置的差異，不
    致影響兩造土地的測量結果。被上訴人雖主張多出來的土地
    係第582地號水利地之土地，但與第582地號土地所短少的數
    量不符，故應以舊地籍圖的經界線，即ＡＢ點連線為準等語
    ，資為抗辯。
三、本件原審對被上訴人之請求，判決確定兩造所有系爭土地之
    經界線為鑑定圖上ＥＦ連線位置（按即以ＣＤ點連線為基礎
    ，向南、北兩側延伸的連線）。上訴人不服，對此提起上訴
    ，其上訴聲明為：原判決廢棄，被上訴人第一審之訴駁回。
    被上訴人則聲明：駁回上訴等語。
四、得心證之理由：
  (一)按本件被上訴人所據以指界之水泥田埂，業經原審法院偕同
    兩造到場勘驗，確認該水泥田埂與道路旁水溝之水泥護岸交
    接處，依稀可見有57年農地重劃時所設立之水泥界樁。而莿
    桐鄉公所於87年間委請包商興築水溝等排水工程時，並未移
    動該水泥界樁，而是直接覆蓋過去，作為水溝水泥護岸之一
    部等情，業據雲林縣莿桐鄉公所以96年10月29日莿鄉工字第
    0960010750號函覆，暨證人即當時之排水工程承包商許忠正
    於原審到庭結證屬實，且為兩造所不爭執，自堪信其為真實
    。是被上訴人主張現存水泥田埂係依照舊有界樁設立，並非
    無據。惟上訴人爭執伊所指界之ＡＢ點連線，為舊地籍圖經
    界線所在，較為可採等語，是兩造對原審判決爭執之處，主
    要當為兩造界址究竟應以水泥田埂（即ＣＤ點連線）延伸之
    ＥＦ連線位置為準，或應以ＡＢ點連線為是。茲詳述如下：
  1.按民事訴訟法第427 條第2 項第5 款之定不動產經界之訴，
    係指相鄰土地所有人間，對於所有權之範圍並無爭執，僅因
    經界不明或經界有爭執，而求定其界線所在之訴訟而言。核
    其訴訟之性質係屬形成之訴，目的僅在劃定土地事實上之經
    界線。是原告提起此訴訟時，只需聲明請求定其界線之所在
    即可，無須主張特定之界線。且土地經界何在，本一既存事
    實，除有土地分割、合併等情形外，要不應因行政行為而改
    變。此有最高法院90年度台上字第868 號判決要旨可供參照
    。是不問兩造主張之界址何在，或調處結果為何，均無拘束
    本院之效力，合先敘明。復按土地法第46條之1 至第46條之
    3 規定所為之地籍圖重測，純為地政機關基於職權提供土地
    測量技術上之服務，將人民原有土地所有權範圍，利用地籍
    調查及測量等方法，將其完整正確反映於地籍圖，初無增減
    人民私權之效力，亦有司法院大法官會議釋字第374 號解釋
    可資參酌。準此可知，土地經重測後之測量面積雖較諸重測
    前之登記面積有所增減，惟此僅係地政機關基於職權，將土
    地所有權範圍，利用地籍調查及測量等土地測量技術，將其
    重新完整正確反映於地籍圖上。換言之，重測前登記面積數
    額並非絕對無誤而不可變，重測後所得之土地面積，亦非即
    當然與真實不符，自不得以何者較趨近於重測前登記面積，
    作為指定界址之方式。
  2.經查，本件被上訴人訴請確認系爭土地界址位置，業經原審
    法院於96年05月11日會同內政部土地測量局人員及兩造履測
    現場，經該局人員使用精密電子測距經緯儀，在兩造土地附
    近檢測最近一次即95年重測期間測設之圖根點，經檢核合格
    後，再依該圖根點為基點，用上述儀器分別施測兩造土地及
    附近界址點，並計算其坐標值輸入電腦，再將該界址點以自
    動繪圖儀展繪於鑑定原圖上，然後依據雲林縣斗六地政事務
    所所保管之地籍圖、圖解地籍圖數值化成果、地籍調查表、
    土地複丈等資料，謄、展繪本案有關土地地籍圖經界線，與
    前項成果核對後測定於鑑測原圖上，作成鑑定圖。依其鑑定
    之結果，顯示：所附鑑定圖圖示ＡＢ點連接線，係系爭土地
    重測前（舊）地籍圖經界線位置。圖示Ｃ（水泥田埂北端）
    、Ｄ（水泥田埂南端）連接虛線延長之ＥＦ點，即被上訴人
    指界所在，為重測後經界線之位置。此有內政部土地測量局
    96年08月14日測籍字第0960007778號函覆之鑑定書及鑑定圖
    在卷可按。參諸內政部土地測量局乃係我國最高地政測量機
    關，其所使用之測量儀器精密、先進，並博採諸多地籍資料
    ，鑑定理由綦詳，所為鑑定之結論自屬允當而可以採信。原
    審判決因於理由欄三之(一)中，說明其援此認定兩造經界線位
    置之理由，並於理由欄三之(二)、(三)內，就被上訴人主張現存
    之水泥田埂，係按舊有界樁與舊田埂建造，有水泥界樁及證
    人許忠正可以為證。以系爭土地地勢高低有別，明顯易辨，
    上訴人於被上訴人修築水泥田埂時，既曾到場，如被上訴人
    確實恣意變更原界址位置，上訴人自無不知，任令被上訴人
    霸占其所有土地之可能，次第說明其認定被上訴人指稱該水
    泥田埂為兩造舊有界址非無根據之理由，此有原審判決在卷
    可按。核其認事用法，並無違誤。乃上訴人以原審判決係以
    水泥田埂為系爭土地界址之認定依據，與土地法第42條規定
    施測標準不符，而指摘原審判決為不當云云。不唯誤解原審
    判決認定兩造系爭土地界址位置之基礎，係依內政部土地測
    量局之測量、鑑定結果；且斷章取義，將原審判決認定被上
    訴人主張有據之推論過程，誤植為系爭界址施測、認定之基
    準。所為此部分上訴之主張，自無理由。
  3.復按上訴人另主張：兩造界址如依原審判決所認以ＥＦ點連
    接線為系爭土地之經界，則被上訴人所有土地之面積將較重
    測前增加61.58 平方公尺。原審判決對此未為詳查，逕以推
    測方式認該增加之面積，應係相鄰之第582 地號所短缺，並
    無依據，且與第582地號土地重測後實際短缺面積64.82平方
    公尺不合，難昭折服等語。惟查，系爭土地如以原審判決所
    確定之ＥＦ點連接線為經界線，則上訴人所有之系爭584 地
    號土地面積將減少54.74平方公尺，被上訴人所有系爭583地
    號土地面積，將增加61.58平方公尺。相鄰之582地號土地於
    重測後，面積較之前短少64.82平方公尺等情，固有前開鑑
    定書附圖、第582地號重測前之土地登記簿影本及重測後土
    地登記公務用謄本在卷可憑。惟造成土地面積、位置變動之
    原因，包含測量儀器精密度不同、原地籍圖破損、地籍圖因
    紙纖維延展致與事實不符，以及自然地形變遷、土地分割移
    轉、人為界址變動等等，原因不一而足。是以能否固執於舊
    有施測儀器所為之測量結果，及破損、變形之舊地籍圖所認
    定之土地現況、面積等，不能無疑。又查，與系爭583地號
    相鄰之582地號土地面積短少部分，雖與系爭583地號土地增
    加之面積不符，惟差距畢竟有限，並不能以該增、減面積數
    據不合，即排除系爭583地號土地面積增加，與第582地號土
    地面積減少有關之可能。遑論此種說法如果可以成立，則以
    上訴人所有土地短少之面積，與被上訴人土地增加之數額亦
    有明顯差距，則上訴人土地面積之所以減少，更不可能係因
    經界線位置偏離，而歸責於被上訴人土地面積之增加。參諸
    首揭實務見解之說明，本院認上訴人既不能舉證證明內政部
    土地測量局所為前開鑑定，有何測量或鑑定上之疏失，徒以
    重測前後登記面積數額變動，作為界址認定之方式，於法並
    無根據，要難採認。
五、綜上論結，被上訴人訴請確定兩造所有系爭土地之界址為如
    鑑定圖所示之ＣＤ點連線，亦即系爭土地上水泥田埂之現狀
    ，要屬有據，上訴人辯稱界址應為鑑定圖所示ＡＢ點連線云
    云，並無理由。原審判決確定兩造系爭土地界址為ＣＤ點連
    線延伸之ＥＦ點連線，於法並無不合。上訴意旨指摘原判決
    不當，求為廢棄改判，為無理由，應駁回其上訴。
六、本件事證已臻明確，上訴人請求重新測量及調查莿桐鄉公所
    所蓋之水溝邊坡（誤稱為被上訴人所蓋）是否有占到相鄰之
    582 地號之水利地及其占用之面積為何，經核與本件判決之
    結果無影響，爰不再予以調查，又兩造其餘攻擊防禦方法及
    舉證，核與本判決結果亦無影響，爰不一一論列，附此敘明
    。
據上論結，本件上訴為無理由，依民事訴訟法第436條之1第3項
、第449條第1項、第78條，判決如主文。
中    華    民    國    97    年     6     月    18   日
                民事第一庭    審判長法  官  紀文勝
                                    法  官  許佩如
                                    法  官  黃瑞井
以上正本係照原本作成。
本件不得上訴。
中    華    民    國    97    年    6     月    18    日
                                    書記官  徐基典


司法院資訊處製作；財團法人民間司法改革基金會備份。
